【裁判字號】    89,台上,3997
【裁判日期】    890707
【裁判案由】    偽造文書
【裁判全文】
最高法院刑事判決                              八十九年度台上字第三九九七號
    上訴人  台灣高等法院台南分院檢察署檢察官
    被  告  甲○○  男民國四十.
                    身分證統一.
                    住台灣省嘉.
            乙○○  男民國三十.
                    身分證統一.
                    住台灣省嘉.
                    居台灣省嘉.
右上訴人因被告等貪污案件，不服台灣高等法院台南分院中華民國八十八年八月十六
日第二審判決（八十八年度上訴字第二五三號，起訴案號：台灣嘉義地方法院檢察署
八十六年度偵字第二四七號），提起上訴，本院判決如左：
    主  文
原判決撤銷，發回台灣高等法院台南分院。
    理  由
本件原判決以：檢察官起訴書指訴被告甲○○原為嘉義縣政府民政局山地行政課技士
（民國八十五年七月辭職），係依據法令從事公務之人員，被告乙○○為嘉梅營造有
限公司（以下簡稱嘉梅公司）之實際負責人，緣嘉梅公司於八十二年七月九日與嘉義
縣政府簽約承包嘉義縣阿里山鄉茶山村青埔橋新建工程，並於八十二年七月十八日開
工，完工期限為三百天，乙○○負責現場施工事宜，甲○○自八十四年四月十七日起
經嘉義縣政府指派為該工程之現場監工，甲○○與乙○○共同基於概括之犯意聯絡：
(一)、由甲○○允許嘉梅公司僅在河床上填積土方作為橋板下層支撐，復於其上方用木
材支撐橋樑之橋板之簡易方法施工，未依合約原設計規範之兩層模板施工，每公尺節
省工程費新台幣（以下同）五百五十四元，以此簡易方法施工共有二百五十公尺之範
圍，因而節省十三萬八千五百元之工程費；(二)、又允許嘉梅公司以預拌混凝土代替合
約約定之機拌混凝土，每立方公尺之預拌混凝土較機拌混凝土便宜約五百元之成本，
總數量一千一百八十一點三四立方公尺之混凝土，共節省五十九萬零六百七十元之成
本；(三)、橋Ａ端右邊溝短作九公尺，每公尺之工程費一千二百元，計節省一萬零八百
元，橋Ａ端左擋土牆比原設計圖樣底寬不足六十公分，且長度短少二十公尺，節省十
六萬七千九百八十八元，橋Ｂ端七‧六一公尺之擋土牆比原設計圖樣頂寬不足十二公
分、寬度不足一百公分、高度不足三‧二四公尺，每公尺節省一萬一千一百六十九點
五七元，計節省八萬五千元。(四)、又明知合計九‧七八立方公尺之紐澤西護欄使用之
混凝土有偷工減料致與工程合約約定一：二：四混凝土之抗壓強度每平方公分二百一
十公斤有不足之情形，竟與乙○○共同基於犯意之聯絡，隱瞞上開缺失，致八十四年
十月二十七日嘉義縣政府山地行政課課長汪貴美辦理驗收時無從發現該隱藏性之工程
蔽端而予以驗收，因而共同圖利嘉梅公司應改善上開缺失所需一：二：四混凝土之工
程成本每立方公尺混凝土二千七百五十二元，總計圖利嘉梅公司一百零一萬九千八百
七十二元，嗣於八十五年七月三十一日因賀伯颱風過境帶來豪雨，甫完工九月之青埔
橋橋墩遭沖垮、橋面斷裂凹陷，經檢察官率同調查員深入追查，並經甲○○自白而得
知上情。因認被告等涉犯（修正前）貪污治罪條例第六條第一項第四款之圖利罪嫌；
但經原審審理結果，認為不能證明被告等犯罪，因將第一審諭知被告等對於監督之事
務直接圖利罪刑之判決撤銷，改判無罪。固非無見。
惟查：一、審理事實之法院，對於與被告被訴事實有關之證據，應從各方面詳予調查
，以期發現真實，苟有與待證事實相關之證據尚未查竣，即難為有利或不利於被告之
判斷。台灣省土木技師公會八十七年省土技字第二九九三號工程鑑定報告書固載稱：
「青埔橋工程現場因屬河谷沖積地形，地基不平且不穩定，加上水流量大，暴雨時洪
水衝擊力更大，若依原設計施工採兩層模板支撐施作，設計上應考量支撐應力及水流
圍堰擋水，唯經現場丈量，所需支撐高度為十五‧六公尺，另加水深二至三公尺（預
估值）合計約十八‧六公尺，若採用兩層模板支撐施作，其下層支撐應用Ｉ型鋼貫入
河床地盤內，並以圍堰導水方可施工不致造成失敗。但因河谷深約十八‧六公尺，Ｉ
型鋼吊運施工需大型機具，受限山區○○道路及隧道，將無法施工。」，但嘉梅公司
既以預拌混凝土施工，預拌混凝土車及幫浦車得以進入施工現場，何以吊運Ｉ型鋼之
吊車無法進入現場施工，非無疑問。原判決認定本件工程係巨光測量有限公司所設計
，但其原設計兩層模板支撐應如何施工？其下層支撐是否確須以Ｉ型鋼貫入河床地盤
內，並以圍堰導水方可施工？此與認定上訴人等改為簡易方法施工、節省費用有無圖
利嘉梅公司之犯行有關，自應詳加調查審認。原審未傳喚原設計人員到庭詰訊明白，
即遽行判決，難謂無調查職責未盡之違誤。二、證人魏江峰雖於第一審法院審理時證
稱：「（青埔橋是由你們設計？）是的，在十幾年前設計的，拖了很久才發包。」、
「（本件工程如約定機拌混凝土可否以預拌混凝土替代？）可以」、「（當時為何設
計機拌混凝土？）因當時設計時預拌混凝土的車子無法進入，所以設計機拌混凝土」
、「（機拌與預拌有何差異？）機拌與預拌的強度都是一樣，品質上也沒有差異，如
果路況允許我們設計預拌，施工路況不好，我們設計機拌」等語，惟本件工程合約內
「混凝土工程施工說明書」六、混凝土之拌和規定，所有混凝土均須以機器就地拌和
，拌就之混凝土應於將水加入水泥及粒料後一小時以內完成灌鑄工作，若因天氣酷熱
或其他原因致混凝土凝固加快時，此時間應縮短；包工應備有充分之拌和及運送設備
以繼續不斷配合工作之需要，使混凝土之搬運灌鑄、修篩等不致中輟：已開始凝固之
混凝土不得使用，部分硬固之混凝土亦不得再拌和等語；其旨意似重在混凝土之拌和
及有效使用時間之要求，原審對於嘉梅公司向銘峰、旭峰企業行購買預拌混凝土以替
代工程合約規定之機拌混凝土，就其自預拌廠運至工地所需之時間如何？該時間經過
後之預拌混凝土是否仍符合該工程合約所規定之效用？對於混凝土之品質及抗壓強度
有無影響？俱未於判決理由內認定說明，遽認預拌混凝土與機拌混凝土之品質原無差
異，亦有查證未盡及理由欠備之違誤。三、系爭工程紐澤西護欄所用之混凝土強度，
經請台灣省土木技師公會現場鑽心取樣，依據中國國家標準（ＣＮＳ規範）鑽心取樣
試體規定切割蓋平後乾養七日後，再委由國立高雄科學技術學院土木工程系工程材料
試驗室進行混凝土抗壓試驗，其平均抗壓強度為每平方公分一一三‧九四公斤，少於
設計抗壓強度每平方公分二一○公斤，有該公會八十七年省土技字第二九九三號工程
鑑定報告書可稽，並為原判決所認定。而被告甲○○於調查筆錄供承其係自八十四年
四月十七日至台灣省政府農林廳山地行政課擔任工程技士後，接辦系爭工程之監工、
驗收結算工作，在監工期間，並未依規定製作試體及鑽心取樣送驗等情（見偵查卷第
三一、三三頁反面），然其前手既有依規定作混凝土抗壓試驗，有國立嘉義農業專科
學校農業土木工程科材料試驗場混凝土抗壓試驗報告單在卷可稽（見第一審卷第二○
五至二○八頁）；則被告甲○○身任工程技士之職，於接辦系爭工程之監工後，竟不
作混凝土試體之抗壓送驗，其紐澤西護欄所用之混凝土強度，經證明平均抗壓強度僅
為每平方公分一一三‧九四公斤，遠少於設計抗壓強度每平方公分二一○公斤，其有
無使嘉梅公司偷工減料而圖利該公司之故意，自應明查慎斷。原審對於此等不利於被
告之證據未予調查，即行判決，亦嫌速斷。上訴意旨執上述諸端，指摘原判決不當，
非無理由，應認原判決有撤銷發回更審之原因。
據上論結，應依刑事訴訟法第三百九十七條、第四百零一條，判決如主文。
中      華      民      國    八十九    年      七      月      七      日
                              最高法院刑事第十庭
                                  審判長法官  曾  有  田
                                        法官  陳  宗  鎮
                                        法官  劉  介  民
                                        法官  魏  新  和
                                        法官  孫  增  同
      右正本證明與原本無異
                                              書  記  官
中      華      民      國    八十九    年      七      月     十三     日
                                                                      ：


司法院資訊處製作；財團法人民間司法改革基金會備份。
